【裁判字號】    98,易,202
【裁判日期】    980409
【裁判案由】    妨害名譽
【裁判全文】
臺灣臺北地方法院刑事判決               98年度易字第202號
公  訴  人  臺灣臺北地方法院檢察署檢察官
被      告  乙○○
上列被告因妨害名譽案件，經檢察官聲請簡易判決處刑（九十七
年度偵續字第七三七號），本院受理後（九十八年度簡字第一三
七號），認不宜以簡易判決處刑，改依通常程序審理，判決如下
：
    主  文
乙○○散布文字，指摘足以毀損他人名譽之事，處有期徒刑月
，如易科罰金，以新臺幣壹仟元折算壹日。
    事  實
一、緣甲○○自民國九十五年起，即陸續以其所經營之宇興工業
    股份有限公司（下稱宇興公司）為發票人之支票，持向乙○
    ○調借款項，嗣於九十六年八月二十七日及同年九月三日，
    乙○○於提示如附表一所示之支票前，因未事前通知甲○○
    ，致甲○○不及將票載金額匯入支票帳戶而未能兌現，乙○
    ○竟意圖散布於眾毀損他人名譽之犯意，於九十六年十月十
    五日，接續向中國國際商業銀行信用卡部、第一商業銀行等
    多家與宇興公司有往來之銀行，寄發信件，其內容載有指摘
    「宇興公司目前在第一銀行頭前分行支票已陸續在跳票中近
    數千萬元，負責人甲○○將潛逃至大陸蘇州市相城區○○鎮
    ○○路十號南亞花園十九幢九○四室，大陸老婆叫韋莉紅，
    二十九歲，甲○○此人陰險奸詐，詭計多端，將會在各大銀
    行利用網路個人信用貸借款，捲款至大陸避債務，請貴銀行
    小心，不要上當，要特別留意。宇興公司目前已被法院查扣
    ，貼上封條，公司所有的生財器具，將被法院拍賣了，現在
    公司只剩下空殼子，員工也只剩下二位，一男叫林文誠，一
    女叫劉素如（共謀），繼續在詐騙中，請小心，不要再上當
    了。甲○○目前在臺灣已經是信用破產了，可能會再利用其
    他人頭」等指摘對甲○○之人格評價、社會地位俱屬負面貶
    抑之不實內容之文字，使不特定之多數人得以閱覽而散布之
    ，足以毀損甲○○之名譽。
二、案經甲○○訴由臺北市政府警察局萬華分局報告臺灣臺北地
    方法院檢察署檢察官偵查後聲請簡易判決處刑，本院受理後
    ，認不宜以簡易判決處刑，改依通常程序審理。
    理  由
一、證據之認定：
  (一)證據能力部分：
    按被告以外之人於審判外之言詞或書面陳述，除法律有規定
    者外，不得作為證據；又被告以外之人於審判外之陳述，雖
    不符同法第一百五十九條之一至第一百五十九條之四之規定
    ，而經當事人於審判程序同意作為證據，法院審酌該言詞陳
    述或書面陳述作成時之情況，認為適當者，亦得為證據。當
    事人、代理人或辯護人於法院調查證據時，知有第一百五十
    九條第一項不得為證據之情形，而未於言詞辯論終結前聲明
    異議者，視為有前項之同意，刑事訴訟法第一百五十九條第
    一項、第一百五十九條之五分別定有明文。查本案下列所引
    用之各項證據方法之證據能力，因公訴人及被告乙○○於本
    院行準備程序及審判時均未予爭執其證據能力，且迄至言詞
    辯論終結前亦未再聲明異議（本院九十八年三月二十六日審
    判筆錄參照），本院審酌該等言詞或書面陳述作成時之情況
    ，並無不宜作為證據之情事，依刑事訴訟法第一百五十九條
    之五之規定，自得作為證據，合先敘明。
  (二)被告之辯解：
    被告乙○○於本院審理時，固承認有於九十六年十月十五日
    ，接續向中國國際商業銀行信用卡部、第一商業銀行等多家
    與宇興公司有往來之銀行，散布有如上開事實一之部分所載
    文字之信件之事實，惟矢口否認有何誹謗之犯行，辯稱：我
    說的都是事實，只是有些誇大，告訴人甲○○已經跳票三張
    ，為拒絕往來戶，我手上其他的票軋進去也是會跳票，且告
    訴人定居大陸、債留臺灣，我是出於一片善意而通知往來銀
    行，避免銀行受騙云云。
  (三)查被告確實於九十六年十月十五日，接續向中國國際商業銀
    行信用卡部、第一商業銀行等多家與宇興公司有往來之銀行
    ，散布上有如上開事實一之部分所載文字之信件，為被告所
    是認，並有信件影本一份在卷可佐（他字卷第十頁、第十一
    頁參照），首堪認定。
  (四)按言論自由固為憲法所保障之基本權利，任何人或國家不應
    任意加以侵害，惟為維護個人隱私權，使之不受不合理之侵
    害，且為避免妨害他人名譽，刑法第三百十條乃訂有誹謗罪
    之處罰，目的即係在於賦予言論自由合理之約束及規範。誹
    謗罪之成立，除行為人在客觀上需有指摘或傳述足以毀損他
    人名譽之事外，尚須行為人在主觀上有毀損他人名譽之故意
    ，方具構成要件該當性，而行為人是否具有主觀構成要件故
    意，須依行為當時之具體情況客觀判斷之。而「對於誹謗之
    事，能證明其為真實者不罰」，刑法第三百十條第三項前段
    明文規定，此係針對言論內容與事實相符者之保障，並藉以
    限定刑罰權之範圍，非謂指摘或傳述誹謗事項之行為人，必
    須自行證明其言論內容確屬真實，始能免於刑責。惟行為人
    雖不能證明言論內容為真實，但依其所提證據資料，認為行
    為人有相當理由確信其為真實者，倘無證據足證行為人係出
    於惡意之情況下，即應推定其係以善意為之（即所謂真正惡
    意原則），不能以誹謗罪之刑責相繩，亦有司法院大法官會
    議釋字第五○九號解釋足稽，並為刑法第三百十一條不罰事
    項之前提要件。然此號解釋所闡釋之意旨，亦為行為人應有
    相當查證過程，並有合理理由確信所發表之言論內容為真實
    ，方符合善意之推斷。如行為人並未有任何查證作為，或其
    查證之事項與所發表之言論並無關連，縱然係針對刑法第三
    百十一條之事項為之，仍可認為行為人係基於真實惡意，而
    涉有誹謗罪責，合先敘明。
  (五)查被告指摘宇興公司陸續跳票近數千萬元部分，並未於事前
    向宇興公司之往來銀行詢問宇興公司之票信，其論述依據僅
    係因其持有如附表一、二所示之數張宇興公司支票，且如附
    表一所示之支票經提示後未獲付款等情，業據被告於九十七
    年十一月二十六日偵訊時供承屬實（偵續字卷第二一頁至第
    二三頁參照），並有第一商業銀行支票存款存戶退票資料查
    詢單一紙在卷可稽（偵續字卷第十頁參照）。惟查，被告所
    持有如附表一、二所示之支票，金額合計僅新臺幣（下同）
    五百九十七萬五千元，核與被告與案外人林繼宗書立之債權
    讓與書金額相符（偵續字卷第五八頁參照），是可知縱認被
    告所持有宇興公司簽發之支票全數均遭退票，其金額至多為
    五百九十七萬五千元，並無被告所稱陸續跳票近數千萬元之
    情形，而由被告自承其未曾向宇興公司之往來銀行查詢宇興
    公司之票信等情以觀，亦難認其斯時有何憑據，足以使其確
    信宇興公司確有其他票據陸續跳票之情形，自難認被告上開
    指摘，係屬有相當理由確信其為真實。
  (六)又就被告指摘告訴人甲○○將利用網路向各大銀行辦理個人
    信用貸款後，捲款潛逃至大陸部分，其僅係因宇興公司經營
    虧損，即推論告訴人「有可能」向他人借款，且其僅係因取
    得告訴人在大陸置產之資料（他字卷第四一頁參照），即推
    論告訴人將捲款潛逃至大陸，均未為任何實際查證，此亦據
    被告分別於九十七年十一月二十六日、同年十二月十八日偵
    訊時供承屬實（偵續字卷第二一頁至第二三頁、第五十頁至
    第五三頁參照），是被告為上揭指摘，顯均未經相當查證，
    而係出於個人臆測之詞，揆之上揭說明，其既未有任何查證
    作為，自可認其上揭指摘，係基於真實惡意甚明。
  (七)而被告所散布如上開事實一之部分所載文字之信件內容，將
    使閱讀者認為甲○○經營宇興公司不當，非但已發生財務困
    難，更準備借款後潛至大陸，依一般社會通念客觀判斷，確
    實貶抑甲○○之人格評價及社會地位，而足以毀損甲○○之
    名譽，至為明確。
  (八)綜上所述，被告散布如事實一所載之文字時，並無確實之根
    據可資憑信，且未善盡相當查證義務，即率爾散布上揭文字
    ，其主觀上有誹謗之故意，應堪認定。本件事證明確，被告
    基於散布於眾之意圖，以散布文字之方式，指摘足以毀損告
    訴人名譽之事之犯行，洵堪認定，應予依法論科。
二、論罪科刑之法律適用：
  (一)核被告乙○○所為，係犯刑法第三百十條第二項之加重誹謗
    罪。
  (二)爰審酌被告係因提示如附表一所載之支票未獲清償，始為本
    件犯行，然其犯後始終未能坦承犯行，亦未能與告訴人商談
    和解事宜，態度難認良好，暨其品行、智識程度、犯罪手段
    、所生危害等一切情狀，量處如主文所示之刑，並諭知易科
    罰金之折算標準。
據上論斷，應依刑事訴訟法第四百五十二條、第二百九十九條第
一項前段，刑法第三百十條第二項、第四十一條第一項前段，刑
法施行法第一條之一，判決如主文。
本案經檢察官廖先志到庭執行職務。
中    華    民    國    98    年    4     月    9     日
                  刑事第九庭審判長法  官  林怡秀
                                  法  官  劉素如
                                  法  官  張詩芸
以上正本證明與原本無異。
如不服本判決應於收受送達後10日內向本院提出上訴書狀，並應
敘述具體理由；其未敘述上訴理由者，應於上訴期間屆滿後20日
內向本院補提理由書（均須按他造當事人之人數附繕）「切勿逕
送上級法院」。
                                  書記官  顏淑華
中    華    民    國    98    年    4     月    9     日
附錄本案論罪科刑法條全文：
中華民國刑法第三百十條
（誹謗罪）
意圖散布於眾，而指摘或傳述足以毀損他人名譽之事者，為誹謗
罪，處一年以下有期徒刑、拘役或五百元以下罰金。
散布文字、圖畫犯前項之罪者，處二年以下有期徒刑、拘役或一
千元以下罰金。
對於所誹謗之事，能證明其為真實者，不罰。但涉於私德而與公
共利益無關者，不在此限。
附表一
┌──┬─────┬────┬────┬─────┬──────┬──────┐
│編號│ 支票號碼 │ 發票人 │ 付款人 │ 票面金額 │ 發票日期   │ 提示日期   │
│    │          │        │        │（新臺幣）│            │            │
├──┼─────┼────┼────┼─────┼──────┼──────┤
│ 一 │VA0000000 │宇興公司│第一商業│155萬元   │96年4月30日 │96年8月27日 │
│    │          │        │銀行頭前│          │            │            │
│    │          │        │分行    │          │            │            │
├──┼─────┼────┼────┼─────┼──────┼──────┤
│ 二 │WA0000000 │宇興公司│第一商業│40萬元    │96年5月26日 │96年9月3日  │
│    │          │        │銀行頭前│          │            │            │
│    │          │        │分行    │          │            │            │
├──┼─────┼────┼────┼─────┼──────┼──────┤
│ 三 │WA0000000 │宇興公司│第一商業│30萬元    │96年5月26日 │96年9月3日  │
│    │          │        │銀行頭前│          │            │            │
│    │          │        │分行    │          │            │            │
└──┴─────┴────┴────┴─────┴──────┴──────┘
附表二
┌──┬─────┬────┬────┬─────┬──────┐
│編號│ 支票號碼 │ 發票人 │ 付款人 │ 票面金額 │ 發票日期   │
│    │          │        │        │（新臺幣）│            │
├──┼─────┼────┼────┼─────┼──────┤
│ 一 │WA0000000 │宇興公司│第一商業│30萬元    │96年5月26日 │
│    │          │        │銀行頭前│          │            │
│    │          │        │分行    │          │            │
├──┼─────┼────┼────┼─────┼──────┤
│ 二 │VA0000000 │宇興公司│第一商業│30萬元    │96年5月26日 │
│    │          │        │銀行頭前│          │            │
│    │          │        │分行    │          │            │
├──┼─────┼────┼────┼─────┼──────┤
│ 三 │VA0000000 │宇興公司│第一商業│40萬元    │96年5月26日 │
│    │          │        │銀行頭前│          │            │
│    │          │        │分行    │          │            │
├──┼─────┼────┼────┼─────┼──────┤
│ 四 │WA0000000 │宇興公司│第一商業│30萬元    │96年5月26日 │
│    │          │        │銀行頭前│          │            │
│    │          │        │分行    │          │            │
├──┼─────┼────┼────┼─────┼──────┤
│ 五 │WA0000000 │宇興公司│第一商業│22萬5千元 │96年5月26日 │
│    │          │        │銀行頭前│          │            │
│    │          │        │分行    │          │            │
├──┼─────┼────┼────┼─────┼──────┤
│ 六 │WA0000000 │宇興公司│第一商業│30萬元    │96年5月26日 │
│    │          │        │銀行頭前│          │            │
│    │          │        │分行    │          │            │
├──┼─────┼────┼────┼─────┼──────┤
│ 七 │WA0000000 │宇興公司│第一商業│160萬元   │96年5月26日 │
│    │          │        │銀行頭前│          │            │
│    │          │        │分行    │          │            │
├──┼─────┼────┼────┼─────┼──────┤
│ 八 │WA0000000 │宇興公司│第一商業│30萬元    │96年5月26日 │
│    │          │        │銀行頭前│          │            │
│    │          │        │分行    │          │            │
└──┴─────┴────┴────┴─────┴──────┘


司法院資訊處製作；財團法人民間司法改革基金會備份。
